臺灣高雄地方法院民事判決　　　　　　　 95年度訴字第705號
原　　　告　乙○○
訴訟代理人　李文禎律師
　　　　　　黃如流律師
　　　　　　黃小舫律師
被　　　告　玉宗股份有限公司
法定代理人　甲○○
訴訟代理人　施秉慧律師
　　　　　　焦文城律師
上列當事人間請求給付租金事件，經本院於民國95年12月13日言
詞辯論終結，判決如下：
  主  文
被告應給付原告新台幣肆拾伍萬伍仟柒佰貳拾參元及自民國九十
四年十二月二十日起至清償日止，按年息百分之五計算之利息。
原告其餘之訴駁回。
訴訟費用由被告負擔百分之十二，餘由原告負擔。
本判決第一項得假執行；但被告如以新台幣肆拾伍萬伍仟柒佰貳
拾參元為原告預供擔保後，得免為假執行。
原告其餘假執行之聲請駁回。
  事  實  及  理  由
一、按當事人適格，係指當事人就具體特定之訴訟，得以自己之
    名義為原告或被告，而受為訴訟標的法律關係之本案判決之
    資格而言。故在給付之訴，若原告主張其為訴訟標的法律關
    係之權利主體，他造為訴訟標的法律關係之義務主體，其當
    事人即為適格。至原告是否確為權利人，被告是否確為義務
    人，乃為訴訟標的法律關係之要件是否具備，即訴訟實體上
    有無理由之問題，並非當事人適格之欠缺，最高法院93年度
    台上字第382 號判決意旨可資參照。本件原告以被告向其承
    租坐落於角宿工業區○○○段702 、703 、704 、726 等地
    號上之廠房（以下簡稱系爭廠房），故以被告為相對人請求
    租金之給付，其既主張自己為出租人，被告為承租人，而基
    於租賃法律關係為租金之請求，參照上揭判決意旨，即屬就
    具體特定訴訟以自己之名義為原告，而具受為訴訟標的法律
    關係之本案判決之資格，是原告之訴尚屬符合當事人適格，
    先此敘明。
二、原告主張：被告向原告承租系爭廠房，租金約定每月新台幣
    （下同）114,090 元，詎被告自民國93年1 月間起至94年12
    月20日止，積欠租金共計2,698,229 元並未給付原告。又雙
    方約定被告應自行負擔承租期間之水電費，被告卻拖延92年
    8 月間起至94年10月20日止之電費計759,734 元，93年3 月
    間至94年10月20日止之水費計43,576元均未支付，致原告須
    代為墊付，被告因此受有利益，依約被告自應將該部分之利
    益給付予原告。再兩造約定因原告出租所增加之稅賦應由被
    告支付，惟被告不願支出致原告因所得稅費用溢增而多支出
    稅賦461,785 元，被告亦應給付原告，共計被告應給付予原
    告之金額為3,989,625 元。為此，基於租金給付及不當得利
    法律關係，聲明請求：(一)被告應給付原告3,989,625 元及自
    94年12月20日起至清償日止，按年息5%計算之利息；(二)並願
    供擔保請准為假執行之宣告。
三、被告則以：被告係自86年間起向訴外人長霖工業股份有限公
    司（以下簡稱長霖公司）承租系爭廠房，兩造間並無任何租
    賃契約存在，被告支付租金並繳付水電費皆是以長霖公司為
    對象，與原告全無關涉。縱認兩造間有租賃契約存在，被告
    於承租期間因92年7 月11日長霖公司廠房火災延燒系爭廠房
    致被告受有損失3,158,354 元，被告又為清理上開火災現場
    而支出復原費用222,600 元，其間曾為原告代繳92年7 月間
    起至同年12月止相當於租金額10% 之扣繳稅額68,454元，為
    原告代繳92年9 月間起至93年2 月間止之水費20,594元，為
    原告代付93年5 月間起至94年7 月間止之廠房修繕費48,827
    元，原告不當阻塞水路，於94年7 月20日海棠颱風來襲時致
    系爭廠房遭受淹水讓其受有損失401,781 元，因原告仍使用
    系爭廠房之外勞宿舍而代付水電費用600,000 元及原告尚未
    將系爭租賃契約之押租金240,000 元返還被告等原告尚積欠
    被告的金額達4,760,610 元，被告為此主張抵銷，抵銷後原
    告反積欠其1,450,139 元，原告的請求自屬無據，是聲明請
    求：駁回原告之訴，如受不利判決請准提供擔保免假執行。
四、兩造爭執及不爭執之事項：
（一）不爭執事項：
   1、被告自86年間起至94年12月止，承租使用系爭廠房。
   2、被告持有於92年1 月1 日與訴外人長霖公司所訂立承租上
      開土地及廠房之契約，租期自92年1 月1 日起至92年12月
      31日止，租金為每個月134,090 元之書面契約。
   3、被告因於92年7 月11日受訴外人長霖公司廠房火災延燒受
      有損失，為清理前開火場支出復原費用，為出租人代繳92
      年7 至12月租金10% 扣繳稅額68,454元，尚未取回之押租
      金202, 500元，被告並於95年6 月12日以答辯狀代抵銷之
      意思表示向本院提出，繕本並於同年月14日由原告所收受
      。
   4、被告因承租系爭廠房所積欠的租金計為2,509,980 元，應
      付92年8 月至94年10月電費759,734 元、93年3 月至94年
      11月水費40,757元，總計為3,310,471 元。
   5、被告所提出之系爭租賃契約書面於出租人處蓋有原告之姓
      名印文，於契約末尾簽名處亦蓋有原告姓名之印文，且載
      有原告之身分證統一編號，契約內未有訴外人長霖公司之
      公司章印文。
   6、自民國86年迄今，除92年間火災發生後，被告均未向稅務
      主管機關申辦租賃支出扣繳。92年所申報編號：09213Ｚ00
      00000000扣繳憑單上所載租賃所得之出租人是原告，申報
      人是被告。
（二）爭執事項：
   1、被告是否與原告訂立租賃契約？
   2、原告向被告的請求之金額是否實在？
   3、被告之抵銷是否有理由？
五、本院得心證之理由：
（一）被告是否與原告訂立租賃契約？
   1、原告主張其為系爭租賃契約之出租人，業據原告聲請本院
      調閱被告於中國國際商業銀行岡山分行所開設帳戶內自91
      年1 月5 日起至92年6 月5 日止以每月5 日為發票日，均
      載明被告為發票人之支票32紙，及華僑商業銀行岡山分行
      所開設帳戶，自89年2 月5 日起至89年12月5 日止以每月
      5 日為發票日，均於發票人欄填載被告，受款人欄為原告
      之支票10紙為據，又原告曾於92年間有租賃所得2 筆，其
      中有1,325,080 元者係原告出租予被告後業已開立扣繳憑
      單之出租所得為證，此有中國國際商業銀行岡山分行95年
      8 月7 日中岡文字第108 號函、華僑商業銀行岡山分行95
      年7 月28日僑銀岡營字第70號函、財政部台灣省南區國稅
      局岡山稽徵所95年7 月31日南區國稅岡山二字第09500188
      83號函暨原告於92年度綜合所得稅各類所得資料清單、扣
      繳憑單在卷足稽，被告對於曾開立上開支票等情並不爭執
      ，且因係被告於上開兩銀行所開設之甲存帳戶所支付予原
      告之票款，被告為上開兩銀行之客戶，上開支票之真正應
      認為真正，堪足為據，是被告確曾以原告為出租人請求政
      府稅務機關開立扣繳憑單，並以支票交付款項予原告之事
      實。復參以被告所提出其持有於92年1 月1 日與訴外人長
      霖公司所訂立承租系爭廠房及其基地，租期自92年1 月1
      日起至92年12月31日止，租金除第1 、2 月為92 ,090 元
      外，為每個月114,090 元，以訴外人長霖公司為出租人之
      書面租約1 份（以下簡稱書面租約），該書面租約於出租
      人欄處蓋有原告之姓名印文，於書面租約末簽名處亦蓋有
      原告姓名之印文，且載有原告之身分證統一編號，契約內
      雖載有長霖公司之名稱，卻未有「長霖工業股份有限公司
      」之公司章印文等字樣，為兩造所不爭執，並有該書面租
      約在卷可察，該約既無訴外人長霖公司之印文，已不足代
      表訴外人長霖公司確與被告締約，而原告之姓名及身分證
      統一編號卻於出租人欄內，顯見原告於書面契約書立時，
      已有參與合意的過程。此核與原告就該書面契約製作過程
      於審理中陳稱：係92年7 月11日因系爭廠房發生部分火災
      ，被告擬以火災所受損害，向稅捐機關申報火災損失，據
      以享受稅捐利益，被告乃執該租約書請求原告蓋印，以利
      稅捐機關查考，以供廠房受損物品之認定，原告委派他人
      至被告處，並在上開書面租約出租人處蓋用原告「乙○○
      」之印文等語情節相符，且系爭廠房曾於92年7 月11日發
      生火災等情，亦屬不爭之事實，復有被告所提出高雄縣消
      防局第二大隊燕巢分隊受理災害登記簿暨現場照片6 幀在
      卷足按，該次申報並致原告於93年間必須申報92年的租賃
      所得等，亦業如前述，均足證被告確曾為申報災害損失之
      稅捐扣抵而有以原告為出租人之意。雖被告堅稱原告為長
      霖公司之實際負責人，故仍係向長霖公司承租系爭廠房，
      而主張兩造間並無任何租賃契約存在云云，並聲請證人丙
      ○○於審理中證述：「他們都叫他陳董，他是長霖公司的
      老闆，被告公司曾經請我做水電工，我都沒有與乙○○接
      觸過。被告公司的廠房那是向長霖公司租的，因為我有問
      被告公司的廠長，那是廠長跟我說的，至於是否向原告租
      的，我就不知道」有關原告為長霖公司實際負責人等語明
      確，惟證人丙○○既與原告並不熟識，且明言並不知系爭
      租約是何人與被告所訂立，自不能以此判定原告並非系爭
      租約之出租人，再原告個人原本即可與被告單獨締結租約
      ，與原告是否為長霖公司之實際負責人或為系爭廠房之所
      有人無關，是上開證詞尚不足證明租約之出租人為長霖公
      司而非原告，被告之抗辯尚不足採，原告主張其為系爭租
      約之出租人應認有據，堪予採信。
（二）原告向被告的請求之金額是否實在？
   1、租金部分：
      原告主張被告因承租系爭廠房尚積欠自93年1 月間起至94
      年12月30日止，每月以114,090 元計算，共計2,698,229
      元之租金等情，並以其所提出被告於95年2 月14日所寄發
      予訴外人長霖公司之存證信函1 紙，其內載明：「本公司
      已於94年12月20日搬離承租之廠房，我方租賃押金80000
      ×3=240000，應全數即日予以退還。相關93年1 月至94年
      12 月 合計2 年，應扣除火災其間復原時間2 個月，即我
      方應付租金為22個月×114090= NTD0000000」等語為據。
      被告對於存證信函由其寄發並因承租系爭廠房尚積欠其中
      之2,509,980 元之租金部分並自認不諱，而被告自92年7
      月發生火災時起，即積欠租金等情，尚有被告所提出抬頭
      為「玉宗未付款明細表」內載明「租金（欠付期間92/7月
      ~94/10月止計2 年4 個月）114090/月*28 個月$3,194
      ,520 」 等字樣之書證1 紙可佐，衡情被告既自92年7 月
      間因火災而無法營運，且聲稱係訴外人長霖公司廠房所延
      燒所致，其又復聲稱長霖公司始為出租人，在未釐清該火
      災責任前，自無續付租金之意願，且亟與出租人就其租金
      支付數額與火災延燒責任做明確結算，應符常理，是雙方
      關於租欠之月租額既主張一致，應無爭執，且有上揭書證
      為據，應符於真實，而原告所主張被告積欠的租期，並未
      包含被告因火災復原無法生產營運期間而自93年1 月間起
      算，應屬合理之租金起算日期，終止日復以被告所稱搬出
      日為據亦屬明確可採，被告所積欠之租期係自93年1 月間
      起至94年12月20日止共計1 年又11.65 個月及每月租金金
      額為114,090 元部分，並未逾上揭所查證之日數及租金額
      度，堪值採信，且依此計算被告所積欠的租金應為2,698,
      229 元【114090×（12+11.65）=0000000小數點以下4 捨
      5 入】。至被告以原告業已允諾原告之請求租金期間應扣
      除2 個月故僅積欠2,509,980 元云云，為原告否認，被告
      並未舉證以實其說，自不足採，是此部分之請求應以原告
      之主張為可採。
   2、水電費部分：
      原告代墊付被告應支付之電費759,734 元，水費43,576元
      等情，業據原告提出被告所寄發上開存證信函所載：「我
      方應付92年8 月─94年10月電費NTD759734 與93年3 月─
      94 年11 月水費NTD40757」等語為據，被告固對於租賃期
      間應由其支付系爭廠房之水電費用及存證信函內容係由其
      所書立等情亦不爭執，惟對於原告所請求水電費之真正予
      以否認，然原告於審理中均未提出代墊上開水電費用之證
      明，是上開水電費代墊之事實自難認有據，原告此部分之
      主張尚不足採。
   3、因租賃而增加之稅賦：
      依民法第427 條規定：「就租賃物應納之一切稅捐，由出
      租人負擔」，惟該條規定並非強制規定，當事人不妨為相
      反之約定，最高法院65年度台上字第1119號著有判例。本
      件原告主張被告因申報原告92年間之租賃所得致原告須增
      加所得稅賦461,785 元，兩造曾言明由被告給付乙節，承
      如前述，被告確有於火災發生之92年間的租金支出於93年
      間申報為原告所得之事實，並參以被告既自86年間起至94
      年12月止，承租使用系爭廠房，期間僅申報92年間原告有
      租賃所得，原告前所陳被告係為申報因災害之租稅抵減始
      要求原告讓其申報有租金支出等情應堪符事實，且有被告
      所提出「玉宗未付款明細表」1 紙可資佐憑，是兩造間確
      約定由被告負擔原告就租賃物所應增加支付之稅賦，參照
      前揭意旨，該約定並未違反法律強制禁止規定，原告主張
      被告應依兩造之約定給付增加之稅賦，尚足可採。至雙方
      約定之方式，以上開「玉宗未付款明細表」所載述：「91
      年度租金收入申報金額$1,325,080*40%=$530,032 扣: 扣
      繳憑單抵稅額（132,508） 加: 半年度租金代扣稅額自租
      金支票中扣付66,254，$463778 元」等語，兩造顯以租金
      申報金額之40% 做為增加稅賦之計算基準，並扣除抵稅額
      並加上66 ,254 元，所得出之463,778 元做為約定給付之
      金額。然查原告於92年間向被告所收取之租金收入經查為
      1,325,08 0元，得扣繳之稅額為132, 508元，而經主管機
      關核定其92年度全年的租金收入卻僅為203,628 元，此有
      財政部高雄市國稅局左營稽徵所95年6 月21日財高國稅左
      服字第09 50007777 號函附扣繳憑單及上揭財政部台灣省
      南區國稅局岡山稽徵所函、92年度非自宅房屋使用及租賃
      情形核定表在卷足參。則原告之經核定租金收入扣除扣繳
      稅額132,50 8元後僅有71,120元（000000-000000=71120
      ），原告於92年度所增加給付的稅額若與其它申報所得併
      算乘以稅率並減掉累進差額應不逾71,120元，爰參酌前述
      兩造之約定計算方式，以租金收入之40 %做為計算原告增
      加稅賦之計算標準，即原告因被告申報92年度之租金所得
      而增加之稅賦支出應僅28,448元（7112 0×40%=28448）
      ，原告逾此之請求，因原告事實上並未支出該所得稅額，
      自應不符兩造約定之原意，尚屬無據，應不足採。
      依上所述，原告得向被告請求之金額總計應為2,726,677
      元（0000000 ＋28448=0000000） 。
（三）被告之抵銷是否有理由？
      按二人互負債務，而其給付種類相同，並均屆清償期者，
      各得以其債務，與他方之債務，互為抵銷。但依債之性質
      不能抵銷或依當事人之特約不得抵銷者，不在此限。又抵
      銷，應以意思表示，向他方為之。其相互間債之關係，溯
      及最初得為抵銷時，按照抵銷數額而消滅，民法第334 條
      第1 項、第335 條第2 項定有明文。被告主張有與原告抵
      銷之事由並於審理中之95年6 月12日以下列各項以答辯狀
      代抵銷之意思表示向本院提出，繕本並於同年月14日由原
      告所收受。依前開之規定，自應逐項判定其是否發生抵銷
      之效力。茲析述如下：
   1、火災延燒所受損失
      被告主張因92年7 月11日受長霖公司所使用廠房之延燒，
      致系爭廠房受有損失共計3,158,354 元，而原告曾承諾此
      部分之損失應至少賠2,000,000 元以上，並提出高雄縣消
      防局受理災害登記簿1 紙、火災現場照片6 幀、火損明細
      統計表5 紙及「玉宗未付款明細表」1 紙為證。原告對於
      兩造曾經約定原告應賠償2,000,000 元等情及上開文書之
      真正並不爭執，惟陳稱：因兩造後來未進行以及被告拒絕
      分期給付租金，故該損害賠償之約定應不成立等語。經查
      ：系爭廠房於上開時間受有火災遭受損失乙情，為兩造所
      不爭，並有上開登記簿、照片可資為證，應足認定。原告
      約定願負賠償金額為2,000,000 元乙節，亦有上開「玉宗
      未付款明細表」載明：「92/7月火災李董與陳董議定賠償
      款（2,000,000） 」，並載有「TO李董」、「乙○○敬上
      2005、11、17」等語，因被告公司負責人為甲○○，故該
      明細表上所謂李董即指甲○○，業據被告陳述甚明，原告
      對此亦不爭執且自認曾與被告談及火損賠償事宜，是上開
      明細表所載應係原告提議該次火災願負擔損害賠償額為2,
      000,000 元，已堪足認定。原告並將其提議寄發予被告為
      要約後，因被告並未表示反對之意思表示，且據此向原告
      主張抵銷，自應係接受該要約，兩造自應成立合意，而認
      該約定損害賠償部分已然成立，原告自應依約負2,000,00
      0 元之損害賠償責任至明。至原告以導致延燒原因之廠房
      係長霖公司所有且因被告未允諾分期給付租金致使該約定
      未生效力云云，因損害賠償本可利用約定方式負擔，未必
      須為肇事之人始應負損害賠償責任且該約定並原告亦未提
      出證據證明係附以被告願分期給付租金始成立為條件，自
      不足採，被告此部分之主張當屬有據，應足採憑。
   2、火災復原費用
      被告為清理前開火災現場而支出復原費用222,600 元，並
      提出費用估算表1 紙為證，原告否認該估算表之真正，被
      告復未提出費用估算表之支出憑證以供本院審酌，自難認
      為真實，且該部分之損害原難計算，應屬兩造當初約定火
      災損害賠償時所應概括計入之範圍，別無特別請求之必要
      ，被告該部分之主張尚屬無據，應不可採。
   3、扣繳租金稅額
      被告曾代原告繳納扣繳稅額68,454元，原告對此並不爭執
      ，並有被告所提出稅捐繳款書1 紙為證，被告主張原告應
      抵還此筆款項之利益核屬有據，自當可採。
   4、代繳水費
      被告主張為原告代繳92年9 月至93年2 月之水費共計20,5
      94元，並提出水費收據3 紙為證，惟原告則否認被告有代
      墊之事實，經查：被告所提3 筆代墊之水費係被告主張為
      長霖公司坐落於高雄縣燕巢鄉○○村○○路8 號之廠房所
      生費用，惟原告既非長霖公司之負責人，已如前述，其與
      被告間的權利義務關係自與長霖公司無關，則被告此部分
      之抵銷請求尚屬無據，應不可採。
   5、代付修繕費
      被告主張為原告代付93年5 月至94年7 月系爭廠房修繕費
      共計48,827 元，並提出廠房修繕明細表與廠商請款單共9
      紙為證，原告則否認被告曾通知其修繕廠房及所支出之修
      繕費用之事實，被告復未能提出曾通知原告修繕系爭廠房
      之證據，其遽然要求原告負擔修繕費用，應屬無據，並不
      足採。
   6、颱風淹水所受損失
      被告主張因原告不當阻塞水路，致於94年7 月20日海棠颱
      風來襲時遭受水淹的損失計401,781 元，並據其提出國稅
      局認准災害受損證明1 紙為證，原告對於被告受有颱風的
      水淹損失並不爭，惟否認該損害之發生係原告之行為所致
      ，被告則並未就原告確有阻塞水路致被告受有損害的事實
      舉證以明其說，所述仍難認為實在，此部分主張自不足採
      。
   7、代付外勞宿舍水電費用
      被告主張系爭廠房所屬部分屋舍宿供原告所僱用之外勞使
      用，故代付之水電費用以1 個月5,000 元計，被告承租10
      年，已代付600,000 元等情，原告則否認被告此部分之支
      出，且原告既屬個人出租系爭廠房予被告，當無所僱外勞
      占有使用系爭廠房等情可言，是被告此部分要求原告抵還
      ，尚屬不當，應不可採。
   8、押租金返還
      被告主張原告尚未返還因租約終止後之押租金240,000 元
      ，原告對於尚未返還被告押租金等情亦不爭執，惟陳稱被
      告繳付之押租金僅為202,500 元，被告對此亦不爭執，衡
      情原告既屬當初出租時收受押租金之人，對於押租金之數
      額應較為清楚，是應以原告自認之範圍做為押租金數額認
      定之依據，應較符事理，是被告於此範圍內要求原告應予
      抵還，堪認有據，應足可採。
      依上所述，被告上開主張抵銷之金額中共計2,270,954 元
      （0000 000＋68454 ＋202500=0000000），均屬有據，且
      與原告2 人間互負債務，而其給付種類相同，並均屆清償
      期，參照前揭規定意旨，被告該部分之金額應可與原告請
      求之金額抵銷，抵銷後被告尚應給付的金額應為455,723
      元（0000000 －0000000 ＝455723）。從而，原告基於租
      金給付之法律關係，請求被告應給付原告455,723 元及自
      被告終止租約遷離系爭廠房之94年12月20日起至清償日止
      ，按年息5%計算之利息，洵屬正當，應予准許。逾此部分
      之請求，為無理由，應予駁回。
六、本件所命被告給付之金額未逾500,000 元，本院應依職權宣
    告假執行。被告陳明願供擔保，聲請免為假執行，爰酌定相
    當之擔保金額宣告之。原告其餘假執行之聲請，因訴之駁回
    而失所依附，不予准許，應併予駁回。
七、本件為判決基礎之法律關係已臻明確，兩造其餘之攻擊防禦
    方法核與判決結果不生影響，毋庸一一論列，併此敘明。
八、據上論結，本件原告之訴為一部有理由、一部無理由，依民
    事訴訟法第79條、第389 條第1 項第5 款、第392 條第2 項
    ，判決如主文。
中　　華　　民　　國　　96　　年　　1 　　月　　5 　　日
                  民事第四庭法　官　古振暉
正本係照原本作成。
如不服本判決，應於送達後20日內，向本院提出上訴狀並表明上
訴理由，如於本判決宣示後送達前提起上訴者，應於判決送達後
10日內補提上訴理由書（須附繕本）。
中　　華　　民　　國　　96　　年　　1 　　月　　5 　　日
                            書記官　陳展榮
